臺灣高等法院刑事判決　　　　　　　　96年度選上訴字第17號
上　訴　人　臺灣宜蘭地方法院檢察署檢察官
被　　　告　丙○○
　　　　　　甲○○
上二人共同
選任辯護人　林世超　律師
被　　　告　乙○○
上　一　人
選任辯護人　黃金亮　律師
　　　　　　李秋銘　律師
上列上訴人因被告選罷法案件，不服臺灣宜蘭地方法院95年度選
訴字第15號，中華民國96年2月27日第一審判決（起訴案號：臺
灣宜蘭地方法院檢察署95年度偵字第3262號），提起上訴，本院
判決如下：
    主  文
上訴駁回。
    理  由
一、本案經本院審理結果，認第一審判決對被告丙○○、甲○○
    、乙○○為無罪之諭知，核無不當，應予維持，並引用第一
    審判決書記載之證據及理由（如附件）。
二、檢察官上訴意旨雖以：
  (一)公職人員選舉罷免法第90條之1第1項之對於有投票權人，行
    求期約或交付賄賂或其他不正利益，而約其不行使投票權或
    為一定之行使罪，與同法第91條第1項第1款之對於該選舉區
    內之團體或機構，假藉捐助名義，行求期約或交付財物或其
    他不正利益，而使團體或機構之構成員，不行使投票權或為
    一定之行使罪，二罪之行為態樣均屬相同，僅係犯罪之對象
    ，一為對於有投票權之人為之，一為對於選舉區內之團體及
    構成員為之，而有不同，然其基本之犯罪構成要件均屬相同
    ，故於基本侵害社會事實相同之情形，得變更起訴法條（臺
    灣高等法院第95年選上更(一)緝字第1號判決參照）。
  (二)本件檢察官以被告丙○○、甲○○所為係涉犯公職人員選舉
    罷免法第90條之1第1項之投票行賄罪提起公訴，惟檢察官起
    訴及一審法官審認之事實均為被告丙○○、甲○○二候選人
    係與擔任孩子王大樓管理委員會主任委員之被告乙○○共同
    謀議以假藉丙○○、甲○○二人擔任該管委會顧問，並以顧
    問名義各捐款二萬元予該管委會充付管理基金，乙○○再以
    於管委會會議宣布丙○○及甲○○二人各捐二萬元擬委請
    其二人為管委會顧問，管委會各構成員之管理委員乃於管理
    委員會議上通過支持丙○○、甲○○競選之決議叫管委會
    總幹事陳秀鳳撰寫支持丙○○、甲○○競選之海報並張貼於
    大樓出入之守衛室准丙○○、甲○○二人之競選文宣張貼
    於大樓出入之守衛室隨機陪同丙○○、甲○○向大樓住戶
    口頭請求支持等不同方式，為丙○○、甲○○拉票。乃孩子
    王大樓管理委員會係公職人員選舉罷免法第91條第1項第1款
    之「團體」之一種，該管理委員會並因為候選人丙○○、甲○○同意各捐二萬元擔任該管委會之顧問，且確已各捐二萬
    元，因而該管理委員會構成員之各管理委員會議決議支持丙○○、、甲○○競選，則被告丙○○、甲○○之行為應已該
    當公職人員選舉罷免法第91條第1項第1款之對於該選舉區內
    之團體，假藉捐助名義，交付財物，使其團體之構成員，就
    投票權為一定之行使之罪。
  (三)本件之基本社會事實，該當公職人員選舉罷免法第91條第1
    項第1款之罪，雖檢察官係以同法第90條之1第1項起訴，然
    僅犯罪之對象不同，而基本社會事實相同，自得變更起訴法
    條而為判決。
  (四)被告丙○○、甲○○及乙○○三人共同謀議就該選舉區內之
    團體孩子王大樓管理委員會，假藉擔任該管理委員會顧問之
    名義各捐助交付二萬元，使該管理委員會之構成員之各管理
    委員同意投票權支持丙○○、甲○○，並經管理委員會會議
    決議，則被告三人應均構成公職人員選舉罷免法第91條第1
    項第1款之事實云云。
三、惟按犯罪事實應依證據認定之，無證據不得認定其犯罪事實
    ；刑事訴訟法第154條第2項定有明文。又，認定犯罪事實所
    憑之證據，雖不以直接證據為限，間接證據亦包括在內；然
    而無論直接或間接證據，其為訴訟上之證明，須於通常一般
    之人均不致有所懷疑，而得確信其為真實之程度者，始得據
    為有罪之認定，倘其證明尚未達到此一程度，而有合理之懷
    疑存在時，事實審法院復已就其心證上理由予以闡述，敘明
    其如何無從為有罪之確信，因而為無罪之判決，尚不得任意
    指為違法。刑事訴訟法第161條已於民國91年2月8日修正公
    布，其第一項規定：檢察官就被告犯罪事實，應負舉證責任
    ，並指出證明之方法。因此，檢察官對於起訴之犯罪事實，
    應負提出證據及說服之實質舉證責任。倘其所提出之證據，
    不足為被告有罪之積極證明，或其指出證明之方法，無從說
    服法院以形成被告有罪之心證，基於無罪推定之原則，自應
    為被告無罪判決之諭知；本件原審審判時，修正之刑事訴訟
    法關於舉證責任之規定，已經公布施行，檢察官仍未提出適
    合於證明犯罪事實之積極證據，並說明其證據方法與待證事
    實之關係；原審對於卷內訴訟資料，復已逐一剖析，參互審
    酌，仍無從獲得有罪之心證，因而維持第一審諭知無罪之判
    決，於法洵無違誤。公職人員選舉罷免法第90條之1第1項之
    賄選罪係以對於有投票權之人，行求期約或交付賄賂或其他
    不正利益，而約其不行使投票權或為一定之行使為構成要件
    。亦即須視行為人主觀上是否具有行賄之犯意，而約使有投
    票權人為投票權一定之行使或不行使；客觀上行為人所行求
    期約或交付之賄賂或不正利益是否可認係約使投票權人為投
    票權之一定行使或不行使之對價；以及所行求、期約、交付
    之對象是否為有投票權人而定。上開對價關係，在於行賄者
    之一方，係認知其所行求、期約或交付之意思表示，乃為約
    使有投票權人為投票權一定之行使或不行使；在受賄者之一
    方，亦應認知行賄者對其所行求、期約或交付之意思表示，
    乃為約使其為投票權一定之行使或不行使。且對有投票權人
    交付之財物或不正利益，並不以金錢之多寡為絕對標準，而
    應綜合社會價值觀念、授受雙方之認知及其他客觀情事而為
    判斷。最高法院76年台上字第4986號、92年台上字第128號
    、92年台上字第893號分別著有判例。經查：
  (一)觀諸檢察官之前開上訴理由，除主要在陳明：「本件之基本
    社會事實，該當公職人員選舉罷免法第91條第1項第1款之罪
    ，雖檢察官係以同法第90條之1第1項起訴，然僅犯罪之對象
    不同，而基本社會事實相同，自得變更起訴法條而為判決等
    語」外；並未見對原判決中證據之取捨，及其他事實之認定
    ，有為具體之指摘，合先敘明。
  (二)檢察官上訴理由中，關於(二)之所指：乙○○再以「於管委
    會會議宣布丙○○及甲○○二人各捐二萬元擬委請其二人為
    管委會顧問，管委會各構成員之管理委員乃於管理委員會議
    上通過支持丙○○、甲○○競選之決議」乙節，並未見該部
    分事實有在起訴書中敘及，暨記載相關之證據方法；亦未見
    說明究竟如何「使其團體之構成員，就投票權為一定之行使
    」？此部分尚難使本院形成被告有罪之心證。
  (三)次按公職人員選舉罷免法第91條第1項第1款之對於該選舉區
    內之團體或機關，假借捐助名義，行求交付財物使其團體之
    構成員為一定投票權之行使罪，係規範吾人對於選舉區內之
    團體或機關，不得假借任何捐助名義，妨害投票之清白及公
    平性，其犯罪構成要件既曰假借捐助名義，從其名目上顯不
    可能明示為選舉之用，自必須於直接、間接證據中探求行為
    人之真意，期勿枉縱（最高法院90年度台上字第2791號判決
    意旨參照）。本件被告乙○○並未因被告丙○○、甲○○有
    捐款予孩子王大樓管理委員會而向住戶告知表示因被告丙○○、甲○○有捐款而應投票予被告丙○○、甲○○，尚難認
    被告丙○○、甲○○各捐款2萬元之行為即與約其投票權為
    一定行使或不行使之意思合致而有對價關係，已據原審詳予
    敘明（見原判決理由四之(二)、(三)）。而檢察官上訴理由中，
    關於(二)所指摘之「叫管委會總幹事陳秀鳳撰寫支持丙○○
    、甲○○競選之海報並張貼於大樓出入之守衛室准丙○○
    、甲○○二人之競選文宣張貼於大樓出入之守衛室隨機陪
    同丙○○、甲○○向大樓住戶口頭請求支持等不同方式，為
    丙○○、甲○○拉票」各節，並未見舉證說明與「捐款」、
    「賄選」有如何之對價關係；則衡諸吾人之生活經驗，上開
    舉措自應認係屬選舉中常見之合法助選行為。
  (四)檢察官之上訴，執前詞指摘原判決不當，為無理由，應予駁
    回。
據上論結，應依刑事訴訟法第373條、第368條，判決如主文。
本案經檢察官田炳麟到庭執行職務。
中　　華　　民　　國　　96　　年　　8 　　月　　30　　日
                  刑事第十庭    審判長法　官 楊炳禎
                                      法　官 黃俊明
                                      法　官 陳博志
以上正本證明與原本無異。
如不服本判決，應於收受送達後十日內向本院提出上訴書狀，其
未敘述上訴之理由者並得於提起上訴後十日內向本院補提理由書
（均須按他造當事人之人數附繕本）。
                                      書記官 陳嘉文
中　　華　　民　　國　　96　　年　　8 　　月　　31　　日
